【裁判字號】    92,重訴,88
【裁判日期】    920505
【裁判案由】    侵權行為損害賠償
【裁判全文】
臺灣板橋地方法院民事判決  九十二年訴字第八八號
    原      告  丙○○
    被      告  乙○○
    訴訟代理人  林秋松律師
    被      告  甲○○
右當事人間請求損害賠償事件，本院判決如左：
    主    文
被告應連帶給付原告新台幣伍拾萬元，及自民國八十九年九月九日起至清償日止，按
週年利率百分之五計算之利息。
原告其餘之訴駁回。
訴訟費用，由被告連帶負擔百分之七；餘由原告負擔。
本判決第一項於原告以新台幣壹拾捌萬元為被告供擔保後，得假執行；但被告乙○○
如於假執行程序實施前，以新台幣伍拾萬元為原告預供擔保後，得免為假執。
原告其餘假執行之聲請駁回。
    事    實
甲、原告方面：
一、聲明：被告應連帶給付原告新台幣（下同）七百萬元及自民國八十九年九月九日
    起至清償日止按週年利率百分之五計算之利息。並願供擔保以代釋明，請求宣告
    假執行。
二、陳述：
︵一︶被告乙○○與甲○○二人為朋友關係，二人均預見提供帳戶供他人使用，可能
      掩飾或藏匿他人（或犯罪集團）重大犯罪所得財物，因被告甲○○急需用錢，
      於民國八十九年九月一日或二日，適見自由時報分類廣告欄，刊登可以出租郵
      局帳戶，換取現金之廣告，被告甲○○竟基於一時貪念，向被告乙○○借用新
      莊郵局思源支局（局號：0000000）帳號０二四二三三—六號帳戶之存
      簿一本、印章一枚及金融卡一張，於同年九月二日中午某時，在被告乙○○工
      作之新莊市○○路一四０號不詳店名泡沫紅茶店前，以六千元之代價，將該郵
      局帳戶之存簿、印章及金融卡交與姓名、年籍不詳之黃姓成年男子，容任姓名
      、年籍不詳之黃姓成年男子或犯罪集團使用該郵局帳戶以遂行犯罪，而不違背
      其本意。嗣後，「香港富聯科技集團」即印製、寄送不實中獎資料，並於八十
      九年九月一日寄送「香港富連科技馬會彩券公司」中獎通知單予原告丙○○，
      告以抽中三獎港幣二十五萬元，原告即依上開通知單之電話00000000
      0號予之聯絡後，該犯罪集團人員即告以需先繳稅金七萬元，原告依其指示於
      同年九月一日匯款七萬元至該犯罪集團所指定由不詳姓名年籍之人假冒潘麗縝
      （由檢察官另為不起訴處分）名義至華僑銀行彰化分行所開立之帳戶（帳號0
      0000000000000）、同年九月二日匯款三十萬元至同案被告蕭博
      偉（本院刑事庭已另裁定移送台灣台中地方法院）豐原郵局帳戶（帳號000
      0000），同年九月五日該犯罪集團人員通知原告抽重大獎二千七百五十萬
      元，惟需補足入會費九十萬元，並需先匯佣金二百八十萬元，原告遂於八十九
      年九月六日十六時零三分，由高雄縣鳳山郵局匯款新台幣五十萬元至被告乙○
      ○上開郵局帳戶內。被告乙○○及甲○○，即以此種方式，為犯罪集團掩飾常
      業詐欺之重大犯罪所得之財物。嗣原告分別再匯款至黃柏文、黃元鴻、莫龍欽
      等人之帳戶（匯入黃柏文嘉義中山郵局000000－0號帳戶二百萬元、黃
      元鴻嘉義市郵局000000－0號帳戶一百八十萬元、莫龍欽嘉義郵局成功
      支局000000－0號帳戶二百四十萬元，共計六百二十萬元，黃柏文等三
      人由台灣嘉義地方法院檢察署檢察官另案提起公訴），先後共計匯入該犯罪集
      團指定之上開帳戶七百萬零七萬元後，原告因遲遲未見獎金始發覺受騙報警處
      理。刑事部分並經鈞院刑事庭以九十一年訴字第一九六四號刑事判決，以幫助
      洗錢罪名分別判處被告甲○○、乙○○有期徒刑徒刑五月及四月在案。
︵二︶該詐欺集團意圖為自己不法所有，以「香港富聯科技集團」名義印製不實酬賓
      中獎活動廣告，並散發行為，原告將畢生七百萬元匯款予被告等人，被告與該
      騙集團對之共同詐欺行為，依民法第一百八十四條及第一百八十五條之規定應
      連帶賠償原告七百萬元之損害，為此提起本件訴訟。
四、證據：提出匯款單影本十紙為證。
乙、被告方面：
壹、被告甲○○未於言詞辯論期日到場，亦未提出書狀作何聲明或陳述。
貳、被告乙○○：
一、聲明：駁回原告之訴。
二、陳述：
（一）八十九年九月一日被告吳宗潁見自由時報分類廣告欄後，告知被告乙○○拿取
      其所有之郵局存簿、印章一枚，於同年月二日中午在新莊市○○路不詳之泡沫
      紅茶店前交付付一位不詳身分之黃姓男子，收取六千元後交給被告乙○○，被
      告乙○○並未見過該男子，郵局存簿一去不回，更不知有五十萬元之匯入，被
      告乙○○根本不知存簿係遭犯罪集團拿去做何種犯罪態樣及內容。蓋出賣帳戶
      存簿是一件事，犯詐欺案件又是另一件事，前後犯罪行為不同，構成要件亦異
      ，被告之出土賣存簿與原告之貪取被騙，並無相當因果關係。再者原告起訴所
      請求之被告蕭博偉，被告乙○○根不認識其人，又何來有共同侵權行為關係。
      故原告應就侵權行為及與其他被告之連帶責任，應負舉證責任。蓋被告甲○○
      出賣存簿僅區區獲得六千元，至於犯罪集團所利用其他多人之帳戶洗錢，而原
      告貪取而被騙七百餘萬元，以此七百餘萬元請求被告負連帶責任，不但無法律
      根據，並毫無理由。
（二）本件原告以被告有幫助他人犯詐欺罪，而提起本件附帶民事損害賠償，惟本件
      被告乙○○僅依洗錢防制法被判處有期徒刑四月，如易科罰金，以三百元折算
      一日，緩刑二年。而幫助詐欺罪部分為無罪之判決。即認被告並無幫助他人犯
      詐欺之罪，因之原告請求附帶民事請求即失陷於附麗。
丙、本院依職權調取本院九十一年度訴字第一九六四號刑事案卷全卷。
    理    由
甲、程序方面：
一、本件被告甲○○經合法通知，未於言詞辯論期日到場，核無民事訴訟法第三百八
    十六條所列各款情形，爰依原告之聲請，由其一造辯論而為判決。
乙、得心證之理由：
一、本件原告主張：被告甲○○、乙○○二人於八十九年九月二日，在台北縣新莊市
    ○○路一四○號之泡沫紅茶店前，經由被告甲○○之介紹及安排某一黃姓不詳男
    子前來，而以六千元之代價，出賣被告乙○○所有之新莊郵局思源支局（局號：
    0000000）帳號０二四二三三—六號帳戶之存簿一本、印章一枚及金融卡
    一張予該不詳男子。嗣該存簿帳戶竟為不詳詐騙集團所利用，而以「香港富聯科
    技集團」為名印製、寄送不實中獎資料，誆稱抽中大獎但須先行繳交稅金、佣金
    等名目匯款至指定帳號之詐欺手法，致原告陷於錯誤而先後多次匯款，其中於八
    十九年九月六日乃匯款至被告所出賣之上開郵局存簿帳戶內五十萬元，嗣始發覺
    受騙之事實，已據原告提出匯款單十紙為據，並為被告乙○○所不爭，而被告黃
    凱券並到庭供稱「之前被告甲○○告訴我他可以拿存摺去借錢，我缺錢用，我就
    把存摺交給他，早上我把存摺交給他，當天晚上他就將六千元交給我了，我所指
    的借到錢就是可以拿存摺去換錢就對了。是當天晚上吳有帶一個人來，是那個人
    把錢拿給我的。被告甲○○他也有把戶頭拿給那個人，而吳是我男朋友，所以我
    相信他，至於那個人叫什麼名字，我不知道，年紀是約三十幾歲左右之男子，我
    承認有買賣存摺之事實，因為當時我缺錢用，是於九月底市刑大打電話給我，我
    才知道有刮刮樂集團拿去做詐騙之事，當時吳跟我說只要把存摺給人家就可以拿
    到六千塊錢。」（見本院九十二年四月二十一日言詞辯論筆錄），而被告甲○○
    復未到庭或提出書狀作何爭執，再參酌被告甲○○於刑事案件審理時亦已自白上
    開犯行，並據本院依職權調取本院九十一年度訴字第一九六四號刑事案卷核閱無
    誤，足認應屬真實。
二、按金融帳戶為個人理財之工具，而申請開設金融帳戶並無任何特殊之限制，一般
    民眾皆可以存入最低開戶金額之方式申請之，且一個人可以在不同之金融機構申
    請多數之存款帳戶使用，此乃眾所週知之事實，則依一般人之社會生活經驗，苟
    見陌生人不以自己名義申請開戶，反而向不特定人蒐集借用大量他人之金融機構
    帳戶供己使用，衡情應對於該帳戶之是否合法使用乙節當有合理之懷疑。而被告
    二人並不知悉該不詳黃姓成年男子之真實姓名、住居所等相關年籍資料，且該黃
    姓成年男子以六千元之代價，購買被告乙○○所開立之上開郵局帳戶使用，已有
    違常情，復參以被告黃凱券亦自承確係以該帳戶六千元之代價，出賣予該黃姓男
    子，因而獲取不相當之利益六千元等情，由此足見，被告二人於提供上開帳戶之
    存摺、印章、金融卡給該不詳真實姓名之黃姓成年男子使用前，應足以預見該黃
    姓成年男子或其他不詳人員可能將其所提供之帳戶用於掩飾隱匿因犯罪所匯入之
    款項，而不違反其本意，是以被告二人顯有為掩飾或隱匿該黃姓成年男子等人犯
    罪後利用其所提供之上開帳戶洗錢之不確定故意甚明。從而，被告二人於得預見
    上情之情況下，仍提供該黃姓成年男子等犯罪集團作為掩飾自己犯罪所得之上開
    帳戶，應認其有為該等詐騙集團洗錢之不確定故意。被告乙○○雖辯稱根本不知
    遭犯罪集團使用作何種犯罪態樣及內容，亦不知有匯入五十萬元云云，惟查被告
    縱屬不能預知該搜購之人之一定具體特定之犯罪樣態，但揆之上開說明，被告自
    有預見必遭他人為一定程度不法使用，並作為洗錢管道之概括預見，否則該他人
    自無搜購使用別人名義帳戶，以避免顯現犯罪人自己名義之必要，而被告既以六
    千元之高價出售存簿帳戶，對其所預見出售之帳戶為他人不法犯罪洗錢之用途，
    自不違反其本意，是被告上開所辯，自不足採。
三、按洗錢防制法第二條規定「本法所稱洗錢，係指下列行為：一、掩飾或隱匿因自
    己或他人重大犯罪所得財物或財產上利益者。二、收受、搬運、寄藏、故買或牙
    保他人因重大犯罪所得財物或財產上利益者」，又「盜贓之牙保，係在他人犯罪
    完成後所為之行為，性質上難認為與該他人共同侵害被害人之權利，牙保之人與
    實施竊盜之人，固不構成共同侵權行為。惟盜贓之牙保，既足使被害人難於追回
    原物，因而發生損害，仍難謂非對於被害人為另一侵權行為，倘被害人因而受有
    損害，尚非不得依一般侵權行為之法則，請求牙保之人賠償其損害。」最高法院
    六十四年台上字第一三六四號判例亦著有明文。本件被告二人既係共同價賣自己
    郵局帳戶存簿及金融卡，而為他人掩飾及隱匿犯罪所得之財物，致原告因此受不
    詳詐欺集團所詐騙之五十萬元款項匯入其價賣之郵局帳戶後遭提領一空，無從追
    回，揆之前開判例意旨，雖非與該不詳詐騙集團共同詐欺，而構成詐欺之共同侵
    權行為，但仍亦屬對原告之另一侵權行為，對此五十萬元之喪失損害，自應負損
    害賠償責任。原告雖認被告二人所為乃與該詐騙集團共同詐欺，其法律見解雖有
    誤會，並為前述刑事案件認為係屬不能證明共同詐欺，但因與有罪之洗錢罪名有
    想像競合犯之裁判上一罪關係，始不另為無罪之諭知，是原告既係被告洗錢犯罪
    之被害人，自得依刑事訴訟法第四百八十七條規定提起附帶民事訴訟，被告謂其
    出賣帳戶存簿與原告受詐欺二者間並無因果關係，原告不得提起本件附帶民事訴
    訟云云，自不足採。
四、按數人共同不法侵害他人之權利者，連帶負損害賠償責任﹔不能知其中孰為加害
    人者，亦同。造意人及幫助人，視為共同行為人。民法第一百八十五條定有明文
    ，本件被告二人既係共同價賣自己郵局存簿及金融卡，而為他人掩飾及隱匿犯罪
    所得之財物，致原告因此受不詳詐欺集團所詐騙之五十萬元款項匯入其價賣之郵
    局帳戶後遭提領一空，無從追回，而共同不法侵害原告之財產權，依法自應就原
    告此部分五十萬元之金錢損害，連帶負賠償責任，以回復原狀。至原告主張其餘
    匯入其他人帳戶內之六百五十萬元部分，被告亦應連帶負賠償責任云云，惟查本
    件被告既非與該不詳之詐欺集團共同合謀詐欺之事實，已如前述，原告亦稱被告
    並非對其實施詐欺之人（見本院九十二年三月十七日言詞辯論筆錄），復未提出
    其他證據足以證明被告係與該不詳詐欺集團有何共謀詐欺之事實，是其餘匯入他
    人帳戶內款項，既與被告價賣之帳戶無涉，原告復未證明其他所匯入之訴外人黃
    柏文、黃元鴻、莫龍欽等人帳戶，與被告間有何共謀而為共同洗錢行為人。原告
    其餘匯入他人帳戶款項難以追回或受詐欺自難謂與被告價賣其郵局帳戶間有何因
    果關係可言，原告此部分侵權行為主張，自不足採，尚難謂被告應就其餘匯入他
    人帳戶之六百五十萬元亦應負賠償責任。
五、綜上所述，本件原告本於共同侵權行為損害賠償之法律關係，請求被告連帶賠償
    給付五十萬元，並請求損害發生後，自八十九年九月九日起至清償日止按週年利
    率百分之五計算之利息，此部分利息請求亦與民法第二百十三條第二項相符，自
    屬有據，為有理由，應予准許，逾此數額之請求，為無理由，應予駁回。
六、原告及被告乙○○均陳明願供擔保，聲請宣告假執行或免為假執行，經核於原告
    勝訴部份，並無不合，爰分別酌定相當之擔保金額准許之；至原告其餘假執行之
    聲請，因訴之駁回而失所依附，不予准許。
據上論結：本件原告之訴，為一部有理由，一部無理由，並依民事訴訟法第三百八十
五條第一項前段、第七十九條但書、第八十五條第二項、第三百九十條第二項、第三
百九十二條，判決如主文。
中      華      民      國    九十二    年      五      月      五      日
                                臺灣板橋地法院民事第四庭
~B法      官  朱耀平
右為正本，係照原本作成。
如對本判決上訴，須於判決送達後廿日內向本院提出上訴狀
中      華      民      國    九十二    年      五      月      七      日
~B法院書記官  方蟾苓


司法院資訊處製作；財團法人民間司法改革基金會備份。
